【裁判字號】    97,家上,8
【裁判日期】    970311
【裁判案由】    離婚
【裁判全文】
臺灣高等法院臺中分院民事判決           97年度家上字第8號
上  訴  人  乙○○
被  上訴人  甲○○
上列當事人間請求離婚事件，上訴人對於中華民國96年11月15日
台灣彰化地方法院第一審判決（ 96年度婚字第326號），提起上
訴，本院於97年2月26日言詞辯論終結，判決如下：
    主  文
上訴駁回。
第二審訴訟費用由上訴人負擔。
    事實及理由
一、上訴人主張：上訴人為菲律賓籍，於民國79年 5月29日與被
    上訴人結婚，夫妻感情原本融洽，嗣不知何故，被上訴人性
    情大變，動輒對上訴人口出惡言，甚至拳腳相向，83年10月
    間，被上訴人之父林堯城無端毆打上訴人，上訴人因而離家
    ，被上訴人並不准上訴人回家探視子女，兩造分居至今有13
    年之久，期間毫無聯繫，已無夫妻之情，兩造之婚姻已無互
    信互賴、相互協力以保持共同生活之圓滿、安全幸福之可能
    。兩造間長期分居斷絕往來之事實，已屬重大事由而達難以
    維持婚姻之程度，爰依民法第1052條第 2項之規定，求為准
    予兩造離婚之判決。
二、被上訴人則以：兩造婚後育有子女各一人，上訴人於83年10
    月間無故離家出走，被上訴人之父林堯城於84年 2月18日刊
    登尋人啟事，87年11月10日向彰化縣警察局鹿港分局秀水派
    出所報案查尋上訴人。上訴人於90年3月7日台灣彰化地方法
    院90年度家調字第68號離婚事件，並未提出驗傷診斷書，何
    來無端毆打上訴人，被上訴人為求家庭和諧，子女親情可貴
    ，請求上訴人履行同居義務等語，資為抗辯。
三、以下之事實為兩造所不爭執：
（一）兩造於79年5月29日結婚，育有長女林虹妙（80年1月24日
      生）、長子林政毅（81年 3月13日生），婚姻關係現仍存
      續中。
（二）上訴人於83年10月間離家，被上訴人之父林堯城於84年 2
      月18日刊登尋人啟事，87年11月10日向彰化縣警察局鹿港
      分局秀水派出所報案請求查尋上訴人，上訴人迄今仍未返
      家與被上訴人共同生活，兩造分居已有13年之久。
四、本件兩造爭執之重點：
（一）上訴人離家有無正當理由？
（二）上訴人可否以難以維持婚姻之重大事由，訴請與被上訴人
      離婚？
五、本院得心證之理由：
（一）上訴人離家有無正當理由？
    1.上訴人於83年10月間離家，其離家之原因，上訴人係主張
      為被上訴人之父林堯城毆打所致，並提出驗傷診斷書及舉
      證人楊真真之證言為證，而依該驗傷診斷書所示，固可證
      明上訴人有於83年10月 4日經溪湖醫院檢驗，受有頸面部
      、胸腹部、四肢等處血腫、擦傷（見原審卷第 7頁）。惟
      上訴人所受該傷，仍無法推斷係林堯城所為，且上訴人於
      起訴狀及原審96年7月9日審理時均主張係受被上訴人毆打
      乃離家，至原審96年 8月23日審理時始改稱毆打上訴人者
      係林堯城，上訴人所述前後不一，即難採信。另證人楊真
      真係上訴人之胞姐，兩人關係密切，其證言已有偏頗之虞
      ，且依證人楊真真於原審證稱：「（她公公為什麼打她？
      ）因為乙○○回娘家，他不高興，不讓她回去。」、「（
      她公公如何打她？）我妹妹說他用手打她。頭部、腳、手
      都瘀青，全身都痛。」、「（你有無看到？）打的時候我
      沒有看到，我妹妹回家的時候，我看到她全身瘀青。」等
      語（見原審卷第42頁），可見證人楊真真並未看到林堯城
      毆打上訴人，其所言上訴人有遭林堯城毆打係經上訴人所
      告知，證人楊真真此部分之證言，自無法為有利上訴人之
      認定。再證人林堯城否認有毆打上訴人之情事，於原審證
      稱：上訴人於83年間離家之前，有毆打伊，並撕破伊衣服
      ，伊問上訴人要去哪裡，上訴人說要回去，就罵伊等語（
      見原審卷第45、46頁），固可認上訴人係因要回娘家，而
      與林堯城發生衝突，惟仍無法遽認上訴人驗傷診斷書所載
      之傷係遭林堯城毆打所致。
    2.依上訴人所提出之證據，尚無法證明上訴人有於83年10月
      間為林堯城所毆傷，且縱然如上訴人所主張之事實，毆打
      上訴人者係被上訴人之父林堯城而非被上訴人，上訴人理
      應將其所受委屈告知被上訴人，由被上訴人與林堯城溝通
      解決，不宜貿然離家出走，更不應長達13年之久。況林堯
      城於上訴人離家之後，在84年 2月18日刊登尋人啟事，87
      年11月10日向彰化縣警察局鹿港分局秀水派出所報案請求
      查尋上訴人，林堯城自仍係希望上訴人能返家與被上訴人
      共同生活，上訴人之前與林堯城間之衝突不難解決，上訴
      人自再無離家之正當理由。上訴人於離家之後，上訴人承
      認其在離家13年期間從未回家（見原審卷第44頁、本院卷
      第26、27頁），上訴人從未回家，並無證據顯示其回家會
      再受林堯城毆打，是上訴人所謂回家會再受林堯城或其唆
      使之人所毆打，乃不敢回家云云，純屬臆測之詞，上訴人
      自無拒絕回家與被上訴人共同生活之正當理由。
    3.上訴人再主張被上訴人曾於84年間手持菜刀在其娘家外面
      徘徊，致其心生畏懼等情，被上訴人則否認有持刀至上訴
      人娘家之情事。而依上訴人在本院所稱：「（妳在原審稱
      被上訴人曾拿菜刀到妳家做什麼？）被上訴人拿菜刀在我
      家外面徘徊等我。」、「（被上訴人當時有拿菜刀對妳做
      何舉動？）是沒有。」、「（被上訴人有無持刀進去妳家
      ？）沒有。但我會怕。」、「（被上訴人持刀去妳家那天
      有無遇到妳？）被上訴人那天沒遇到我。是我母親告訴我
      的。」等語（見本院卷第26頁背面），顯然上訴人並未看
      到被上訴人手持菜刀在其娘家外面徘徊。上訴人此部分主
      張無非以證人楊真真在原審所證：「（上訴人回去的時候
      ，被上訴人有無去找上訴人？）有，還拿刀子，他自己騎
      腳踏車來的，拿刀子要上訴人出去。」、「（那次之後，
      被上訴人有無再過去？）後來騎腳踏車在那裡尋看，找我
      妹妹。」等語為據（見原審卷第42頁），惟被上訴人若有
      此部分之行為，上訴人何以在起訴狀及原審96年7月9日審
      理時均未主張？且姑不論證人楊真真之證言有偏袒上訴人
      之虞，依證人楊真真此部分證言，既見被上訴人持刀在其
      家附近尋找上訴人，欲對上訴人不利，上訴人亦稱其有因
      此而心生畏懼，上訴人或其家人理應報警請求保護，上訴
      人卻稱其家人無人報案（見原審卷第26頁背面）；又被上
      訴人係至上訴人娘家欲找上訴人，被上訴人若有持刀前往
      ，該刀理應係預藏在身上，於上訴人拒絕被上訴人邀約時
      ，再取出刀械使用，被上訴人豈有明目張膽，公然持刀在
      上訴人娘家外面徘徊之理，證人楊真真此部分證言顯與常
      情不合，難以採信。
    4.上訴人復指責被上訴人於婚後常對伊口出惡言，甚至拳腳
      相向，又不外出工作賺錢等情。惟上訴人此部分所述，並
      未提出任何證據予以證明，其空言主張已無可採。且上訴
      人之父楊慶桐死亡，被上訴人曾資助喪葬費 2、30萬元，
      兩造之子女林虹妙、林政毅於上訴人離家期間，係由被上
      訴人獨力扶養，被上訴人之經濟能力尚可負擔家庭之生計
      ，上訴人謂被上訴人不外出工作賺錢，自屬無據，況縱有
      其事，上訴人理應規勸被上訴人外出尋找工作，而非不負
      責任，一走了之，將幼小子女丟棄給被上訴人獨力扶養，
      上訴人實無離家之正當理由。
（二）上訴人可否以難以維持婚姻之重大事由，訴請與被上訴人
      離婚？
    1.按民法第1052條第 2項所稱「有前項以外之重大事由，難
      以維持婚姻者」，係抽象的、概括的離婚事由，此乃緣於
      民國74年修正民法親屬編時，為因應實際需要，參酌各國
      立法例，導入破綻主義思想所增設。但其事由應由夫妻一
      方負責者，僅他方得請求離婚，是其所採者為消極破綻主
      義精神，非積極破綻主義。關於「難以維持婚姻之重大事
      由」，係以婚姻是否已生破綻而無回復之希望為其判斷之
      標準。而婚姻是否已生破綻無回復之希望，則應依客觀之
      標準，即難以維持婚姻之事實，是否已達於倘處於同一境
      況，任何人均將喪失維持婚姻意欲之程度而定。至於同條
      項但書所規定「難以維持婚姻之重大事由應由夫妻之一方
      負責者，僅他方得請求離婚」，乃因如肯定有責配偶之離
      婚請求，無異承認恣意離婚，破壞婚姻秩序，且有背於道
      義，尤其違反自己清白之法理，有欠公允，同時亦與國民
      之法感情及倫理觀念不合，因而採消極破綻主義。倘該重
      大事由，夫妻雙方均須負責時，應比較衡量雙方之有責程
      度，僅責任較輕之一方得向責任較重之他方請求離婚，如
      有責程度相同時，雙方均得請求離婚，始屬公允，是責任
      較重之一方應不得向責任較輕之他方請求離婚（參照最高
      法院94年度台上字第115號、94年度台上字第2059號、 95
      年度台上字第1450號判決意旨）。
    2.兩造自上訴人83年10月間離家，至今已13年未曾共同生活
      ，期間除上訴人通知要求與被上訴人離婚外，雙方毫無聯
      繫，已無夫妻之情，婚姻關係誠摯相愛的基礎不復存在，
      難期兩造能互信互賴、相互協力以保持共同生活之圓滿、
      安全及幸福；且兩造於原審法院安排曾經兩度調解，被上
      訴人均係要求上訴人返還其協助辦理上訴人父親喪事所支
      付之喪葬費 2、30萬元，始願考慮與上訴人離婚，因上訴
      人無力負擔，致無法達成調解，此有調解紀錄表附於原審
      卷可憑，被上訴人並於原審96年11月 1日審理時表示15萬
      可接受（見原審卷第66頁），可見被上訴人亦非確有與上
      訴人共同生活之意願，自應堪認兩造之婚姻已生破綻而無
      回復之希望，兩造之婚姻即有難以維持之重大事由。
    3.兩造之婚姻發生破綻係因長期分居所致，而兩造之長期分
      居又係因上訴人離家長達13年之久所造成，依前所述，上
      訴人之長期離家並無正當之理由，於上訴人離家期間，被
      上訴人從未搬家，仍係居住在原地，上訴人可以隨時回家
      未受限制，其離家時子女林虹妙、林政毅僅3、4歲，上訴
      人從未返家，亦未曾探視林虹妙、林政毅，以致雙方形同
      陌路。上訴人主張係被上訴人不准其回家探視子女，惟並
      無證據顯示被上訴人有禁止上訴人回家探視子女之情事，
      上訴人空言主張，實屬無據，上訴人於離家期間，除於90
      年及96年兩度訴請與被上訴人離婚，寄發起訴狀繕本予被
      上訴人（90年所訴請之離婚，為台灣彰化地方法院90年度
      婚字第74號所受理，經上訴人撤回起訴，96年訴請之離婚
      即為本件），及於95年間以存證信函通知被上訴人要求離
      婚外（見原審卷第 8頁之存證信函），均未與被上訴人聯
      繫，是兩造之感情生變致無夫妻之情，其主因自應由上訴
      人負責。又上訴人之娘家自上訴人回家之後，有搬家二、
      三次，業經證人楊真真證述屬實（見原審卷第43頁），上
      訴人並於原審96年11月 1日審理時被上訴人表示不知上訴
      人之住處後，指稱其不敢讓被上訴人知情（見原審卷第66
      、67頁），足見上訴人於離家後，並不讓被上訴人知其住
      處，其娘家亦有經搬家，則被上訴人未能積極找出上訴人
      之下落，任由上訴人離家在外，就兩造婚姻發生破綻所應
      負之責任，自不能與上訴人相比，本院衡量雙方之有責程
      度，認上訴人應負較重之責任，則依民法第1052條第 2項
      但書之規定，上訴人即不能訴請與被上訴人離婚。
六、綜上所述，上訴人訴請與被上訴人離婚，不能准許。原審為
    上訴人敗訴之判決，核無違誤，上訴意旨指摘原判決不當，
    求予廢棄改判，為無理由，應予駁回。
七、據上論結，本件上訴為無理由，依民事訴訟法第449條第1項
    前段、第78條，判決如主文。
中    華    民    國    97    年    3     月    11    日
                  民事第四庭    審判長法  官  黃斐君
                                      法  官  黃永祥
                                      法  官  陳蘇宗
以上正本係照原本作成。
上訴人得上訴。
如對本判決上訴，須於收受判決送達後20日內向本院提出上訴書
狀，其未表明上訴理由者，應於提出上訴後20日內向本院提出上
訴理由書（須按他造人數附具繕本）。
上訴時應提出委任律師為訴訟代理人之委任狀。具有民事訴訟法
第466條之1第1項但書或第2項之情形為訴訟代理人者，另應附具
律師及格證書及釋明委任人與受任人有該條項所定關係之釋明文
書影本。
                                      書記官  林振甫
中    華    民    國    97    年    3     月    12    日
                                                      Ｍ


司法院資訊處製作；財團法人民間司法改革基金會備份。
